【裁判字號】    92,重上,145
【裁判日期】    950308
【裁判案由】    返還不當得利
【裁判全文】
臺灣高等法院臺中分院民事判決         92年度重上字第145號
上 訴 人  即
變更之訴原告  甲○○
訴  訟代理人  吳保仁律師
上 訴 人  即
變更之訴被告  乙○○
訴  訟代理人  鄭志明律師
送  達代收人  丙○○
當事人間請求返還不當得利事件，上訴人對於民國92年9月10日
臺灣南投地方法院91年度重訴字第55號第一審判決提起上訴，經
本院於95年2月22日辯論終結，判決如下：
    主  文
原判決關於命上訴人乙○○給付部分，併該部分訴訟費用之裁判
均廢棄。
上開廢棄部分，上訴人甲○○在第一審之訴駁回。
上訴人甲○○上訴、變更之訴及假執行之聲請均駁回。
第一、二審（含變更之訴）訴訟費用，均由上訴人甲○○負擔。
    理  由
一、按在第二審為訴之變更或追加，非經他造同意，不得為之，
    但請求之基礎事實同一，變更或減縮應受判決事項之聲明者
    ，不在此限。民事訴訟法第466條第1項、第255條第1項第2
    、3款定有明文。所謂請求之基礎事實同一，係指變更或追
    加之訴與原訴之主要爭點有其共同性，各請求之主張在社會
    生活上可認為同一或關連，而就原請求之訴訟及證據資料，
    於審理繼續進行在相當程度範圍內具有同一性或一体性，得
    期待於無害他當事人之程序保障情況下，得於後請求之審理
    予以利用，俾先後兩請求在同一程序得加以解決，以免重複
    審理。本件上訴人即原審原告甲○○（以下簡稱上訴人甲○
    ○）於原審主張伊與上訴人即原審被告乙○○（以下簡稱上
    訴人乙○○）間有信託關係，由上訴人乙○○將其名下台北
    市誠泰銀行仁愛分行、萬泰銀行蘆洲分行、彰化銀行東門分
    行、中國信託銀行等帳戶（以下簡稱上開銀行帳戶）交由伊
    使用，伊則將售屋所得餘款新台幣（下同）7,188,740元及
    訴外人張麗珠清償伊之欠款1,240,000元及自墊之32,640 元
    ，輾轉存入上訴人乙○○名下前開帳戶，上訴人乙○○擅將
    其中部分領取，故於終止信託關係後，依不當得利及侵權行
    為之法律關係，訴請上訴人乙○○返還美金50,127元、新台
    幣5,073,805元及利息。嗣於本院審理中，改稱兩造間就上
    訴人乙○○之上開帳戶成立借名契約，撤回依侵權行為法律
    關係之請求（見本院卷第二宗第37頁），而依民法第179 條
    前段訴請上訴人乙○○應返還5,053,805元（即原審判決給
    付之2,945,631元及本審請求再給付之2,108,174元），及應
    同意上訴人甲○○提領90年7月2日萬泰商業銀行外匯定期存
    單號碼024905號，金額美金5萬元等。經核其前後所請求之
    基礎事實均以上訴人乙○○名下上開銀行帳戶已同意上訴人
    甲○○使用，惟上訴人乙○○擅將上開銀行帳戶其中部分新
    台幣存款領取，及美金5萬元定期存款為伊以上訴人乙○○
    名義存於銀行等，為其原因事實，主要爭點有其共同性，各
    請求利益之主張可認為同一或關連，且其提出使用之訴訟資
    料亦復相同，於證據資料利用上亦有一体性，應堪認原審與
    本院審理請求之基礎事實相同，而無礙於上訴人乙○○之防
    禦及訴訟之終結，依法自無庸得其同意，本院自應就上訴人
    甲○○變更後之聲明予以審理，合先敘明。
二、本件上訴人甲○○起訴主張：兩造原為男、女朋友關係，並
    同居，上訴人乙○○同意將其設於台北市誠泰銀行仁愛分行
    帳號0000000000000號帳戶、萬泰銀行蘆洲分行帳號0000000
    00000、000000000000、000000000000號帳戶、彰化銀行東
    門分行00000000000000號活期帳戶，及中國信託商業銀行帳
    號0000000000000號帳戶，由伊使用，上開帳戶內之資金均
    為伊所有，伊將出售房屋餘額款及訴外人張麗珠清償伊之欠
    款1,240,000元及自墊款之32,640元，轉換成美金38,800 元
    於89年5月2日存入上訴人乙○○於台北市誠泰銀行仁愛分行
    帳號0000000000000號帳戶，嗣再於90年6月4日再將上揭款
    項及所生之利息共計美金39,944.9元匯入上訴人乙○○設於
    萬泰銀行蘆洲分行帳號000000000000號帳戶內，並購買外匯
    定存，存單號碼0000000號。後於90年6月15日將上
    開外匯售出，得款1,377,941元將之存入上訴人乙○○於萬
    泰銀行蘆洲分行帳號000000000000號帳戶內，再於90年7 月
    2日將上述金額及同一帳戶內存款匯出1,725,000元購買美金
    定期存單五萬元，到期日為90年8月2日，該帳戶餘額為289,
    952元。另伊於88年7月8日起陸續自上訴人乙○○借予伊使
    用之彰化銀行東門分行帳號00000000000000號帳戶提領32萬
    元、120萬元、100萬元、42萬元、294萬元，再分別於88年9
    月25日及同年10月份將140萬元以及150萬元，交付訴外人蔡
    介琳。嗣蔡介琳依其指示將本息共2,945,631元匯入上訴人
    乙○○設於萬泰銀行蘆洲分行帳號000000000000000000號帳
    戶中。嗣後伊先後分別以上訴人乙○○名義於萬泰銀行蘆洲
    分行存入三筆面額分別為140萬元、214萬元、100萬元之定
    期存款，其中係自上開萬泰銀行蘆洲分行000000000000號帳
    戶提領140萬元於90年1月2日轉入定期存款戶，存單號碼000
    0000號、帳號0000000000號；另其中154萬元連同伊所有1,0
    00元及自上訴人乙○○名下中國信託銀行帳戶提領599,000
    元，共214萬元。詎上訴人乙○○則於90年6、7月間將上開
    三筆定存款及利息16,815元提領一空；復於90年8月6日以提
    款卡分別於苗栗農會領取2萬元；台北銀行中和市雙和分行
    領取4萬元；豐原泛亞銀行領取6萬元；共計領取上揭000000
    000000號帳戶12萬，另扣除手續費1,055元後，該帳戶餘額
    現僅剩105,983元。爰依侵權行為、不當得利之法律關係，
    訴請乙○○給付美金50,127元及新台幣5,073,805元及利息
    。
三、經原審為上訴人甲○○一部勝訴判決，判令上訴人乙○○應
    給付甲○○2,945,631元及利息，而駁回上訴人甲○○其餘
    請求，兩造均不服，提起上訴，上訴人甲○○聲明：（一）
    原判決關於駁回上訴人甲○○之訴部分廢棄。（二）上訴人
    乙○○應再給付上訴人甲○○2,108,174元，並均自91年6月
    22日起至清償日止，按年息5%計算之利息。上訴人乙○○應
    同意上訴人甲○○提領民國90年7月2日萬泰商業銀行外匯定
    期存款存單，帳號00000000000001號、存單號碼024905，存
    款人乙○○，金額美金50,000元。（三）願供擔保，請准宣
    告假執行。（四）駁回乙○○之上訴。併稱：兩造於88年間
    成立借名契約，上訴人乙○○同意伊使用其名下上開銀行帳
    戶，伊因而持有上訴人乙○○名下上開銀行之存摺、印章、
    提款卡、定期存款單，並所有銀行金錢進出所填單據均由伊
    辦理、填載；但上訴人乙○○未經伊同意，於90年間擅自取
    走印章、定期存款單，故意盜領伊存於上開銀行帳戶內之金
    錢，伊現尚持有美金5萬元之定存單、誠泰銀行仁愛分行、
    中國信託商業銀行之金融卡，且以起訴狀作為終止借名契約
    之意思表示。且上訴人乙○○曾出具同意書，同意伊使用其
    名下彰化銀行東門分行00000000000000號活期帳戶；另萬泰
    銀行蘆洲分行00000000000號帳戶100萬元之定期存款，亦係
    由彰化銀行東門分行上開上訴人乙○○帳戶轉帳而來。美金
    5萬元部分，則係證人張麗珠歸還舊欠125萬元，伊於89年5
    月2日存入誠泰銀行仁愛分行之定期存款到期轉換而來等語
    。
四、上訴人乙○○固自認前揭彰化銀行東門分行00000000000000
    號活期帳戶、誠泰銀行仁愛分行0000000000000號、萬泰銀
    行蘆洲分行000000000000、000000000000、000000000000號
    帳戶、中國信託商業銀行0000000000000號帳號為其名下之
    銀行帳戶，其於90年6月15日自萬泰銀行蘆洲分行000000000
    000號帳戶提領存單號碼0000000號定期存款100 萬元，復於
    同年7月2日提領上開帳戶存單號碼0000000號定期存款140萬
    元、存單號碼0000000號定期存款214萬元、利息16815元；
    復於90年8月6日以後陸續以提款卡領取2萬元、4萬元、6萬
    元，合計12萬元等情。惟以：上開銀行帳戶係伊與銀行間成
    立之消費寄託契約，伊現尚持有前揭銀行帳戶印鑑、部分存
    摺。另上訴人甲○○所提出之證明書雖係伊簽名，並無簽署
    時間，故否認該証明書有實質証據力。上訴人甲○○既未舉
    証証明兩造曾何時如何約定由其使用上訴人乙○○上開銀行
    帳戶，且前揭萬泰銀行蘆洲分行帳戶早於85年3月28日兩造
    認識之前即開戶，且為上訴人乙○○薪資轉帳之用，上訴人
    甲○○苟將巨額款項存入上訴人乙○○早已開戶且持續使用
    之帳戶，亦與經驗法則有違。上訴人甲○○復未能舉証証明
    其兩造間定有何種契約之主張，自難僅以其持有部分伊名下
    銀行帳戶存摺或依其所謂所有金錢提存均由其辦理，或係上
    訴人乙○○有竊取存摺、印章，即謂就彰化銀行東門分行以
    外之上開各銀行帳戶認兩造間有何法律關係。且上訴人甲○
    ○就其資金來源及轉存之過程、訴外人蔡介琳所收受之290
    萬元為其所有等主張，亦與事實不符，其中前揭誠泰銀行仁
    愛分行美金定期存款開始存款時間為89年11月3日，與其主
    張於89年5月2日將1,272,640元轉換為美金38,800元顯不相
    符等語，資為抗辯。併聲明：（一）原判決不利於上訴人乙
    ○○部分廢棄。（二）上開廢棄部分，上訴人甲○○在第一
    審之訴駁回。（三）如受不利判決，願供擔保請准宣告免為
    假執行。（四）駁回上訴人甲○○上訴。（五）駁回上訴人
    甲○○於本院變更之訴及其假執行之聲請。
五、經查，上訴人甲○○所主張上開銀行帳戶為上訴人乙○○名
    下，及其資金於上開銀行存入、提領之金額、時間（除存入
    誠泰銀行仁愛分行38,800元美金之時間外）等上開各情，均
    為上訴人乙○○所自認為真正，自堪信屬真實。惟上訴人甲
    ○○主張上開銀行帳戶資金為其所提供，兩造就上開銀行帳
    戶於88年間成立借名契約一節，則為上訴人乙○○所否認。
    而上訴人甲○○主張兩造間有借名契約，即應借名契約確已
    成立之事實負舉証責任，若其先不能舉証，則上訴人乙○○
    就其抗辯事實即令不能舉証，或其所舉証據尚有疵累，亦應
    為主張有請求權者敗訴之判決。本件上訴人甲○○固提出上
    訴人乙○○自認為真正之同意書、美金5萬元之定期存款單
    、中國信託商業銀行0000000000000號、誠泰銀行仁愛分行
    000000000000號金融卡各一紙等為証，並稱上開各銀行存提
    款單據均為伊之筆跡等語。該同意書載明：「有關於彰化銀
    行）東門分行）00000000000000及金鼎証券公司（東門分公
    司）股票進出，願無償給與使用，本人不干涉。本人乙○○
    」等語，固堪認上訴人乙○○確有同意上訴人甲○○使用上
    開彰化銀行東門分行之帳戶，就此帳戶與上訴人甲○○成立
    借名契約無誤，至其餘誠泰銀行仁愛分行、中國信託商業銀
    行、萬泰銀行蘆洲分行等上訴人乙○○名下帳戶，上訴人甲
    ○○固以前揭各情為証，然查：
    （一）兩造係男、女同居之關係，同居期間自87年起至90年
          7月，此為兩造所自認（見本院卷第二宗第35頁），
          兩造均稱：上開銀行存摺、乙○○之印章、珠寶等均
          置於兩人同居處之樓梯旁儲藏室內，上訴人甲○○且
          稱儲藏室門未上鎖，沒有誰特別保管。（見調閱之板
          橋地方法院檢察署90年發查字第900號偵查卷第7、46
          頁、33頁反面、台灣高等法院93年上易字第747號刑
          事卷第32頁）。足見兩造同居時，均知悉有關印章、
          存摺等貴重物品放置處，且事實上均可自行取得，自
          難徒以上訴人甲○○持有上訴人乙○○名下誠泰銀行
          、中國信託商業銀行提款卡及萬泰銀行蘆洲分行美金
          定期存款單，遽認兩造就此銀行帳戶成立有借名契約
          。況上訴人甲○○自知因與訴外人即前同居人長澤恭
          一及訴外人劉興善尚有訴訟糾葛，此有判決書附調閱
          之前揭台灣板橋地方法院91年度易字第1593號刑事卷
          足稽。故其向上訴人乙○○借用彰化銀行東門分行帳
          戶時，即要求其立下前揭同意書，並由上訴人乙○○
          立有証明書（見本院卷第二宗第38頁），証明其陳金
          麟知悉該紛爭等情，衡諸常情，苟兩造就彰化銀化東
          門分行以外之其他銀行帳戶尚有借名契約，上訴人江
          麗珠當無不要求乙○○立據証明之理。
    （二）再查，上訴人乙○○所有前揭萬泰銀行蘆洲分行帳戶
          早於85年3月28日兩造認識之前即開戶，且為其薪資
          轉帳之帳戶，復由上訴人乙○○持有提款卡，提領其
          中金額花用，此為上訴人甲○○所不爭，復於前開刑
          事案卷中証述明確（見上開偵查卷第48頁），則如謂
          上訴人甲○○尚將巨額款項存入前開帳戶，使兩造之
          金錢無從區分，亦與經驗法則有違。況兩造既係同居
          關係，兩造復曾相偕前往銀行，已為上訴人甲○○於
          前開刑事案件中所自陳，是其縱有代辦存提款單手續
          行為，亦不足以認足証係借名契約之關係。
    （三）又就上訴人甲○○另稱其由伊名下中興銀行東門分行
          000000000000號帳戶提領124萬元加自墊款32640元，
          共計1,272,640元，於89年5月2日存入上訴人乙○○
          於台北市誠泰銀行仁愛分行帳號0000000000000號帳
          戶內，並同時再將上開金額轉換為美金38,800元。嗣
          再於90年6月4日再將上揭款項及所生之利息共計美金
          39,944.9元匯入上訴人乙○○設於萬泰銀行蘆洲分行
          帳號000000000000號帳戶內，嗣於90年6月15日將上
          開外匯售出，得款1,377,941元將之存入乙○○於萬
          泰銀行蘆洲分行帳號000000000000號帳戶，再於90年
          7月2日將上述金額及同一帳戶內存款匯出1,725,000
          元購買美金定期存單五萬元等語（見原審卷第一宗第
          132頁）。惟其於本院審理中改稱係由誠泰銀行仁愛
          分行原存有之125萬元定存轉成（見本院卷第二宗第
          46頁），前後所述已有不一，況該誠泰銀行仁愛分行
          38,800元之美金定存單，原係89年11月3日始由上訴
          人乙○○同一帳戶之定期存單，另加1688元，辦理外
          匯，於90年5月3日到期後加計利息共美金39,993.88
          元匯至其萬泰銀行帳戶，此有誠泰銀行93年2月20日
          誠泰銀國外字第0232號函本院卷足稽。此與上訴人江
          麗珠所稱金錢來源時間，顯然不同，亦難認上訴人陳
          金麟名下萬泰銀行蘆洲分行美金5萬元之資金來自上
          訴人甲○○。
    （四）另上訴人甲○○主張：伊於88年7月8日起陸續自陳金
          麟借予伊使用之彰化銀行東門分行帳號000000000000
          00號帳戶提領款項，再分別於88年9月25日及同年10
          月份將140萬元以及150萬元，交付訴外人蔡介琳。嗣
          蔡介琳依伊之指示將本息共2,945,631元匯入上訴人
          乙○○設於萬泰銀行蘆洲分行帳號000000000000號帳
          戶中。再陸續於90年1月2日轉為140萬元定期存款，
          於90年1月4日另加入60萬元，轉成214萬定期存款等
          情。並提出蔡介琳出具之証明書為証，其上記載：「
          茲証明甲○○．．．，確實於民國89年9月25日將其
          所有現金二筆，一筆為140萬元，另一筆為150萬元，
          交付給本人保管，於．．．存入南投縣集集鎮農會，
          ．．．嗣後經甲○○小組當面指示於89年12月28日將
          上全部存款及利息共2,945,631元整電入乙○○於萬
          泰銀行蘆洲分行之帳戶（帳號00000000000號）」等
          語（見原審卷第一宗第118頁）。惟上訴人甲○○既
          未能証明兩造就上開萬泰銀行蘆洲分行之帳戶成立借
          名契約，而銀行間之轉帳，原因不只一端，或出於清
          償、或出於借貸或出於贈與等，自難以其自他銀行轉
          帳入上訴人乙○○之帳戶，則遽認資金已為其所有。
          況上訴人甲○○所稱自彰化銀行東門分行領款金額、
          時間均與其交付訴外人蔡介琳之時間、金額不同，以
          持有現金之安全性上考量，衡情亦無迭次領取巨款，
          待相當時日後再以現金交付之理。另訴外人蔡介琳証
          稱：「上訴人乙○○和我提起合作檳榔生意，錢是江
          麗珠拿來，她與乙○○一起來，．．．我沒辦法確認
          錢是誰的，．．．89年12月左右，原告與被告（指兩
          造）一起下來要我把錢匯至台北萬泰銀行，我沒有辦
          法確認錢是誰的，．．．」（見原審卷第一宗第219
          頁），由以上之証述亦不能直認該140萬及214萬元之
          二筆定期存款資金均出自上訴人甲○○。
          証人蔡介琳出具之証明書亦僅載收受金錢之過程同上
          証述, 不能為有利上訴人甲○○之認定。
    （五）再查，就上訴人甲○○所稱之萬泰銀行蘆洲分行定期
          存款100萬元為其90年3月8日所存一節，其於本院審
          理中先稱係自彰化銀行東門分行之上訴人乙○○帳戶
          轉入（見本院卷第一宗第85頁），嗣則稱伊於89年5
          月8日存100萬元之定期存款（見本院卷第二宗第47頁
          ）。所述已有不一，依萬泰銀行蘆洲分行函謂：陳金
          麟於該行設立之帳戶000000000000號、存單號碼0000
          000號100萬元之定期存款、係90年1月2日現金存入，
          到期日90年3月8日，當日再以存單號碼0000000 號存
          入，到期日92年9月8日等語（見板橋地方法院前開刑
          事卷第182頁）。然依彰化銀行東門分行檢送之存款
          交易明細表（見上開板橋地方法院刑事卷第75至95頁
          ），其中89年1、3、5月間並無匯出100萬元之記錄，
          故難認上訴人甲○○所稱上開萬泰銀行蘆洲分行之
          100萬元定期存款係其出資等語足以取信。其請求再
          向萬泰銀行蘆洲分行查詢該定期存單如何存入？有無
          存款單等及傳訊証人銀行承辦人李芳韻，均無必要，
          併予敘明。
六、再者，上訴人甲○○既主張兩造間就上開銀行帳戶成立借名
    契約，其以本件起訴狀作為終止契約之意思表示等語，而借
    名契約之性質與委任契約類同，有勞務契約之性質，自應類
    推適用委任關係終止，消滅之規定，上訴人甲○○以不當得
    利之法律關係請求，亦非有理。上訴人甲○○就其主張之請
    求權既未能舉証以實其說，則縱上訴人乙○○就其上開帳戶
    之資金來源，對美金與台幣匯率顯然嚴重錯誤之陳述等情屬
    實，仍不能免除上訴人甲○○就其主張事實應盡之舉証責任
    ，即不能因而為上訴人甲○○有利之認定。
七、綜上所述，上訴人甲○○基於不當得利之法律關係，訴請上
    訴人乙○○給付5,053,805元（即原審判決給付之2,945,631
    元及本審請求再給付之2,108,174元），及應同意上訴人甲
    ○○提領90年7月2日萬泰商業銀行外匯定期存單號碼024905
    號、面額美金5萬元及利息等，即非有理，應予駁回。原審
    就上訴人甲○○請求再給付之2,108,174元及利息部分，為
    上訴人甲○○敗訴之判決，自無不當，其上訴人指摘此部分
    判決不當，自無理由，應予駁回上訴。其於本院再就此部分
    所為假執行之聲請，因訴之駁回而失所依附，應併予駁回。
    另其變更之訴即請求上訴人乙○○同意其領取上開美金定期
    存款及利息，亦屬不當，本院自應就其變更之訴及假執行之
    聲請併予駁回。至上訴人甲○○於原審勝訴之2,915,631元
    及利息部分，原判決判令上訴人乙○○給付，自有未合，上
    訴人乙○○指摘此部分判決不當，求予廢棄，為有理由，自
    應由本院予以廢棄，改判駁回上訴人甲○○之訴。
八、據上論結，本件上訴人甲○○之上訴及變更之訴為無理由，
    上訴人乙○○上訴為有理由，爰依民事訴訟法第450條、第
    449條第1項、第78條，判決如主文。
中    華    民    國    95    年    3     月    8     日
                    民事第七庭審判長法  官  袁再興
                                    法  官  陳賢慧
                                    法  官  吳惠郁
以上正本係照原本作成。
如對本判決上訴，須於收受判決送達後20日內向本院提出上訴書
狀，其未表明上訴理由者，應於提出上訴後20日內向本院提出上
訴理由書（須按他造人數附具繕本）。
上訴時應提出委任律師為訴訟代理人之委任狀。具有民事訴訟法
第466條之1第1項但書或第2項之情形為訴訟代理人者，另應附具
律師及格證書及釋明委任人與受任人有該條項所定關係之釋明文
書影本。
                                    書記官  江玉萍
中    華    民    國    95    年    3     月    9     日
                                                      Ｂ


司法院資訊處製作；財團法人民間司法改革基金會備份。
